【裁判字號】    92,訴,269
【裁判日期】    920929
【裁判案由】    強盜
【裁判全文】
臺灣新竹地方法院刑事判決                          九十二年度訴字第二六九號
    公  訴  人  臺灣新竹地方法院檢察署檢察官
    被      告  戊○○
    選任辯護人  張堂歆律師
    被      告  丑○○
    選任辯護人  陳偉民律師
右列被告因強盜案件，經檢察官提起公訴（九十一年度偵字第三九七一號、第七○○
二號、九十二年度偵字第一一八號），本院判決如左：
    主  文
戊○○、丑○○均無罪。
    理  由
一、公訴意旨略以：戊○○前於民國八十三年間因詐欺案件，經本院判處有期徒刑一
    年六月，緩刑五年確定（不構成累犯）。丑○○前於八十七年間因偽造文書案件
    ，經臺灣高等法院判處有期徒刑七月確定，甫於八十八年十一月十九日執行完畢
  。二人均不知悔改，因戊○○曾於九十年八月至十二月間服務於幸福人壽保險股
    份有限公司（下稱幸福人壽）時，得知丙○○在該公司有新臺幣（下同）六百餘
    萬元之定存款，二人因缺錢花用而心生歹念，企圖染指丙○○該筆定存款，而在
    戊○○知悉丙○○及前幸福人壽之處經理己○○已離開該公司並前往龍嚴集團服
    務後，戊○○、丑○○二人見機不可失，乃於九十一年五月中旬某日，由戊○○
    去電向己○○表示其有意願至龍嚴集團投資靈骨塔，並佯稱丑○○（斯時均以「
    洪小姐」自稱）之夫婿為在大陸投資生意之富商，經常寄錢回臺予丑○○，丑○○有意願投資靈骨塔，故欲偕同丑○○至龍嚴集團參加新人說明會等語，經取得
    己○○初步承諾後，二人旋於數日後至龍嚴集團參加新人說明會，戊○○乃藉機
    將丑○○介紹予丙○○認識，丙○○渾然不知倪、詹二女另有他圖，相談甚歡。
    當日丙○○騎機車歸途中，戊○○自一廂型車路中攔下丙○○，欲誘使丙○○前
    往高歌一曲飲酒作樂，以便嗣機謀取丙○○上開款項，惟因當時入夜已晚，為丙○○婉拒，當次機會已失，惟於翌日，丑○○即以電話問候丙○○是否心感無聊
    ，欲邀丙○○一起外出飲酒高歌，並留電話予丙○○，經花言巧語一番，丙○○
    頓覺窩心。數日後，因己○○邀同戊○○、丑○○一同前往臺北縣三芝鄉看靈骨
    塔位，戊○○乃央求聯絡丙○○一併前往，是故四人一道前往，以便倪、詹二女
    藉機接近並取信於丙○○。嗣於同年六月九日許，丑○○見先前之佈局大致已完
    成，乃向丙○○表示有意購買土地，故丙○○邀同其叔公丁○○及友人一同前往
    新竹縣竹北市六家國小附近會勘土地，丑○○佯裝甚為滿意該土地，乃於同年六
    月十一日下午某時，夥同另二名亦佯裝有意購買土地之不詳姓名年籍成年男子（
    另由警追查中），與丙○○及丁○○共同再次前往前揭六家國小附近之土地會勘
    ，會勘畢後，在丑○○之盛情邀約下，一行人前往新竹市○○路錢櫃ＫＴＶ某包
    廂飲酒唱歌，此時丑○○見機會來臨，乃以電話聯絡戊○○立即至該包廂會合，
    戊○○旋於同日下午六時許到場，此時戊○○、丑○○乃與上開二名不詳姓名年
    籍成年男子，共同基於意圖為自己不法所有之犯意聯絡，先由戊○○倒酒予丙○○，力勸丙○○把酒盡歡，初始丙○○不為所動滴酒未沾，未久，丁○○因酒醉
    而先行離席，戊○○等人仍強力勸酒，丙○○難卻在場人之要求，乃小酌高梁酒
    水，眾人見丙○○已開始飲酒，即換由上開二名不詳姓名年籍成年男子替丙○○
    斟酒，並在酒內放入鎮靜安眠藥類之藥劑，丙○○不疑有他，接連小酌數口，戊○○乃取出碗公及骰子，藉詞擲輸之人須飲酒，因丙○○並未豪飲，戊○○即提
    議既然丙○○不會飲酒，不如改以賭博助興，丙○○雖不諳賭術，亦無意願與在
    場人對賭，惟在戊○○、丑○○二人強力勸誘下，加以此時丙○○已因飲上開摻
    藥劑酒數杯而陷入昏沈狀態，故不知不覺由皮包取出一千元，開始擲骰子，而於
    二百萬、三百萬、四百萬、五百萬、六百萬之喊價聲中，丙○○在不能抗拒下簽
    發票號ＣＨ四八一二三二號、ＣＨ四八一二三五號、ＣＨ四八一二三八號，面額
    各為二百萬元之本票共三紙交付丑○○等人收執，戊○○見計得逞，乃先行離去
    。
    約於同日晚間十一時許，因丙○○已無法自行開車返家，乃在丑○○幫忙掌握操
    控方向盤之情形下，由丙○○駕駛自用小客車返回新竹縣竹北市東平里四鄰六家
    二十三號住處，丑○○基於前揭同一犯意，趁機取走丙○○皮包內之四萬餘元現
    金而離去，幸為己○○在丙○○上開住處巷口巧遇丑○○，而發覺事有蹊蹺，乃
    至丙○○住處查看，始知丙○○已昏睡於沙發上，己○○立即去電請丁○○到場
    ，共同將丙○○送往新竹縣竹北市東元綜合醫院救護檢驗，始知丙○○業經戊○○、丑○○等人下藥後取財。其後丙○○不甘損失，乃在葉璨宗議員、辛○○市
    民代表及葉璨宗議員委託參與談判之癸○○、甲○○等人與丑○○、戊○○所委
    託不詳姓名之男子二人，相互協調下，由丙○○分別簽發票號為0000000
    號、0000000號，面額各為五十萬元，及票號為0000000號，面額
    為二百萬元之支票共三紙合計三百萬元交付上揭詹、倪所委託之二名不詳姓名年
    籍之成年男子收執，並換回上開共計六百萬元之本票三紙以減少損失。惟因詹、
    倪所委託姓名年籍不詳之該二名男子要求現金，癸○○、甲○○二人乃先行支付
    三百萬元現金予該二名男子，而保有丙○○簽發之支票，其中面額二百萬元之支
    票，由癸○○利用庚○○設於新竹市第十信用合作社竹北分社之帳戶提示，另上
    開票號0000000號，面額五十萬元之支票亦由癸○○向乙○○換取同額現
    金，嗣後乙○○持向設於新竹市農會三姓橋分會之帳戶提示，另一紙面額五十萬
    元之支票則由甲○○利用合作金庫銀行竹北分行不詳帳號之帳戶提示，惟均因存
    款不足而遭退票，因認被告戊○○與丑○○均涉犯刑法第三百三十條第一項強盜
    罪嫌。
二、按犯罪事實之認定，應憑真實之證據，倘證據是否真實尚欠明確，自難以擬制推
    測之方法，為其判斷之基礎；而認定犯罪事實之證據係指足以認定被告確有犯罪
    行為之積極證據而言，該項證據自須適合於被告犯罪事實之認定，始得採為斷罪
    資料，最高法院五十三年著有臺上字第六五六號、二十九年上字第三一○五號判
    例。且刑事訴訟上證明之資料，無論其為直接或間接證據，均須達於通常一般之
    人均不致有所懷疑，而得確信其為真實之程度，始得據為有罪之認定，若其關於
    被告是否犯罪之證明未能達此程度，而有合理懷疑之存在，致使無從形成有罪之
    確信，根據「罪證有疑，利於被告」之證據法則，即不得遽為不利被告之認定，
    亦有最高法院七十六年度臺上字第四九八六號判例可稽。其以情況證據（即間接
    證據）斷罪時，尤須基於該證據在直接關係上所可證明之他項情況事實，本乎推
    理作用足以確證被告有罪，方為合法，不得徒憑主觀上之推想，將一般經驗上有
    利被告之其他合理情況逕予排除，此觀諸最高法院三十二年上字第六七號自明。
    又按以測謊器以紀錄受測者在回答問題的生理狀態諸如血壓、脈搏和呼吸等狀況
    來判斷受測者是否說謊，其結果因施測者之施問技巧及受測者個人之身體狀況、
    個性及情緒易否激動而受影響，其正確性並非百分之百，故測謊鑑定結果，雖非
    無證據能力，仍不能據為認定被告犯罪之積極、直接證據。再按強盜罪之構成，
    以其所實施之強暴、脅迫，已達於使人不能抗拒之程度為必要，倘其取物手段雖
    屬不法，而尚未使人至於不能抗拒者，縱觸犯他種罪名，尚難以強盜論擬（二十
    九年度上字第三○○六號判例要旨參照）。
三、公訴人認被告涉有上開犯行，係以被害人丙○○之指訴、證人丁○○、己○○、
    壬○○、葉璨宗、癸○○、庚○○、乙○○之證述，及本票、支票退票理由單各
    三紙、被害人之診斷證明書、急診病歷表、檢驗報告、東元綜合醫院九十一年八
    月三十日九一東秘總字第一五八四號函文、提示錄影帶、測謊報告各乙份等件在
    卷可佐為其主要論據。訊據被告二人俱堅詞否認有何強盜犯行，被告戊○○辯稱
    ：案發前我在場，我們有喝酒、賭博，但是我沒有下藥，也沒有看到丙○○陷於
    昏迷簽本票，因我與孫女已事先離開等語；被告丑○○則辯稱：於案發時我有與
  戊○○、丙○○、丁○○及二名姓名、年籍不詳男子飲酒、賭博，我沒有下藥，
    也沒有拿他的錢，我送丙○○回家，他不讓我開車，我有幫他扶方向盤，我們到
    的時候，丙○○要我上去坐，當時門一打開就看見張小姐坐在沙發上等語。
四、經查：
(一)、被告戊○○、丑○○、被害人丙○○、證人丁○○及姓名、年籍不詳之二名成年
    男子於九十一年六月十一日晚間在新竹市○○路錢櫃ＫＴＶ某包廂飲酒賭博，且
    被害人丙○○在賭博輸錢後簽發票號號碼分別為ＣＨ四八一二三二號、ＣＨ四八
    一二三五號、ＣＨ四八一二三八號，面額各為二百萬元之本票共三紙乙節，業據
    被害人丙○○指訴綦詳，核與證人丁○○證述相符（三九七一號偵卷第九五頁、
    第一一七頁、本院卷第三五頁），並為被告戊○○及丑○○所不否認（三九七一
    號偵卷第六頁、第三一頁、第四六頁、第六二頁、一一八號偵卷第八頁、本院卷
    第四二頁至第四三頁、第八十頁），且有本票三紙在卷可稽（三九七一號偵卷第
    二五頁），足認被害人丙○○指訴其於九十一年六月十一日晚間在新竹市○○路
    錢櫃ＫＴＶ包廂內因飲酒賭博輸錢，而簽發上揭三紙面額共為六百萬元之本票等
    情，並非無據。
(二)、又被害人丙○○稱：「我當時人已經茫茫然，模模糊糊的就簽下票據，知道簽了
    六百萬元，沒有人脅迫我，因為我想我賭博輸了六百萬元，我才簽的，票是那兩
    個男的拿走，當天是丑○○帶我回去的，我當天自己找到車子，自己開，但是意
    識不清，油門和煞車我自己迷迷糊糊操作的，由丑○○幫我扶方向盤，回到家之
    後，丑○○扶我進去，我就躺在沙發上」等語（三九七一號偵卷第一○八頁、本
    院卷第三一頁至第三二頁、第一五三頁），且被害人丙○○當日係自行步行入院
    ，亦有東元綜合醫院急診護理評估表乙份附卷可參（一一八號偵卷第三二頁），
    可知被害人明白係因賭博輸錢之故，並在無任何外力脅迫下，知悉金額為六百萬
    元之情況下仍簽發前開本票三紙，且瞭解該系爭本票係交由何人收執，抑有進者
    ，當日係由被害人丙○○駕駛車牌號碼不詳之自小客車返回住處，而被告丑○○
    則係坐於助手座協助其操控方向盤，然被害人丙○○之住處地址為新竹縣竹北市
    東平里四鄰六家二十三號，距上揭位於新竹市○○路之錢櫃ＫＴＶ有相當之距離
    ，且途經交通流量甚大之縱貫路線，是倘被害人丙○○於在錢櫃ＫＴＶ包廂簽發
    本票之際已呈昏迷狀態，縱使被告丑○○於助手座協助其操控方向盤，豈可能安
    然駕駛上揭自小客車返回住處，僅撞及自家車庫，且事後於九十一年六月十二日
    凌晨一時四十五分就醫時，猶能自己步行入院，益徵當時被害人丙○○駕駛自小
    客車離開錢櫃ＫＴＶ返家之際，其意思能力尚未達昏迷狀態，足認被害人丙○○
    於簽發本票之際，意識狀態並未達於至使不能抗拒之程度。
(三)、證人丁○○證稱：「丙○○於九十一年六月十一日晚上十八時左右，在新竹市○○路錢櫃ＫＴＶ包廂內，被丑○○及戊○○等人下藥後，設計簽下本票六百萬元
    及取走身上皮夾內現金約四萬元，我當時是有在場，但是中途提前離開（約二十
    一時），所以我沒有看到」」等語（三九七一號偵卷第六八頁），而證人己○○
    稱：「我是事後聽丙○○告訴我，我才知道丙○○於九十一年六月十一日晚上十
    八時左右，在新竹市○○路錢櫃ＫＴＶ包廂內，被丑○○及戊○○等人下藥後，
    設計簽下本票六百萬元及取走身上皮夾內現金約四萬元」等語（三九七一號偵卷
    第六七頁），又證人壬○○則稱：「我不知情丑○○涉嫌夥同另嫌戊○○於九十
    一年六月十一日下午約十八時左右，在新竹市○○路錢櫃ＫＴＶ包廂內，設計被
    害人丙○○簽下本票六百萬元，我曾聽她與別人講行動電話時，有提議要設計某
    人，當時我有阻止勸導她，但是她叫我不要管，事後她是否有去作案我不清楚」
    等語（三九七一號偵卷第六九頁），足認九十一年六月十一日晚間事發當天證人
    丁○○、己○○及壬○○均非親身見聞在場之人，而係透過被害人丙○○或第三
    人轉述始得知事發經過，故其證言不具證據能力，遑論證據證明力，自不得為不
    利於被告二人之認定。
(四)、至證人子○○、癸○○、庚○○、乙○○四人之證述，及支票之退票理由單三紙
    ，均係關於被害人丙○○所簽發之三紙面額共計六百萬元本票債務事後如何處理
    協調還款之問題，且證人子○○證稱：「商談債務中丙○○沒有提過丑○○或戊○○的名字」等語（本院卷第九六頁），而證人癸○○、庚○○、乙○○三人則
    一致證述：「我不認識在場被告，也不認識被害人，與本案也沒有關係」等語（
    一一八號偵卷第一○七頁、本院卷第一○六頁、第一○八頁、第一○九頁），足
    認證人子○○等四人均僅係參與事發後之債務協調處理，是尚無法以此遽為被告
    戊○○、丑○○有參與強盜犯行之佐證。
(五)、另被害人之診斷證明書、急診病歷表、檢驗報告、東元綜合醫院九十一年八月三
    十日九一東秘總字第一五八四號函文等，均屬靜態證據，縱屬真實僅係證明被害
    人丙○○確實服用鎮靜安眠藥過量，惟尚不足以證明被害人丙○○所陳之服用鎮
    靜安眠藥過量確為被告戊○○或丑○○二人所為或所知情參與，自難遽認該診斷
    書所載病狀係被告二人所為，且被害人丙○○於事發當時並未因鎮靜安眠藥而使
    其意識狀態達於至使不能抗拒之程度詳如前述，故此尚不得據為被告二人不利之
    認定。
(六)、再被告之戊○○測謊測試對於「設局詐騙丙○○事先不知情亦未參與，上項問題
    測試呈情緒波動反應，研判有說謊」，而被告丑○○測謊測試對於「渠沒有將丙○○皮夾內的財物取走，上項問題經測試呈情緒波動反應，研判有說謊」（一一
    八號偵卷第八十頁），雖二人均未通過測謊測試，惟刑事訴訟採職權調查主義，
    鑑定報告祇為形成法院心證之資料，對於法院之審判並無拘束力，故待證事項雖
    經鑑定，法院仍應本於職權予以調查，以期發見事實之真相，不得僅以鑑定報告
    作為判決之唯一依據（最高法院五十七年度台上字第三三九九號判例）。鑑定人
    之鑑定，雖足為證據資料之一種，但鑑定報告顯有疑義時，審理事實之法院，仍
    應調查其他必要之證據，以資認定，不得專憑不實不盡之鑑定報告，作為判決之
    唯一證據（最高法院四十年度台上字第七一號判例）。測謊鑑定，係依一般人在
    說謊時，會產生遲疑、緊張、恐懼、不安等心理波動現象，乃以科學方法，由鑑
    定人利用測謊儀器，將受測者之上開情緒波動反應情形加以紀錄，用以分析判斷
    受測者之供述是否違反其內心之真意而屬虛偽不實。故測謊鑑定，倘鑑定人具備
    專業之知識技能，復基於保障緘默權而事先獲得受測者之同意，所使用之測謊儀
    器及其測試之問題與方法又具專業可靠性時，該測謊結果，如就有利之供述，經
    鑑定人分析判斷有不實之情緒波動反應，依補強性法則，雖不得作為有罪判決之
    唯一證據，但非無證據能力，仍得供裁判之佐證，其證明力如何，事實審法院有
    自由判斷之職權；反之，若其有利之供述，經鑑定並無任何虛偽供述之情緒波動
    反應，又無其他合法之積極證據足以證明該部分之犯罪事實時，即可印證其真實
    性，非不得為有利於受測者之認定（最高法院八十八年度台上字第二九三六號判
    決）。故測謊鑑定並非如指紋或ＤＮＡ鑑定之精確，因其係以測謊器紀錄受測者
    在回答問題之生理狀態諸如血壓、脈搏、呼吸等狀況，來判斷受測者是否說謊，
    即測謊鑑定可能因受測者斯時心神狀況、現場環境及外在氣氛等諸多因素致受測
    時無法排除各項影響因素單純作答，此問題迭經臨床討論在案，易言之，其正確
    經性存有爭議，尚不足為被告犯罪或不利之認定依據，是以，被告前開測謊雖有
    情緒波動反應，惟基上說明，仍認該測謊鑑定不足為不利於被告二人之認定依據
    。
(七)、按告訴人之告訴，係以使被告受刑事訴追為目的，是其陳述是否與事實相符，仍
    應調查其他證據以資審認（本院五十二年臺上字第一三○○號判例參照）。公訴
    意旨認被告丑○○承前強盜犯意趁機取走被害人丙○○皮包內之四萬餘元現金而
    離去，然被告丑○○始終否認拿取現金四萬餘元，警方亦未自被告丑○○或其住
    處發現該物，而公訴意旨認定被告丑○○取得現金四萬元部分，除依憑告訴人之
    指訴外，並無任何其他補強證據足資佐證，惟被害人丙○○稱：「回到家之後，
    丑○○扶我進去，我就躺在沙發上，因為我還有和客戶有約，我就打電話給己○○說我身體不舒服，請她去幫我接洽客戶，他去過之後，開車過來看我的情形如
    何，就看到我躺在沙發上，他看到我的情形，不知道如何處裡，就打電話給我叔
公，他們兩人就打電話送我去東元醫院急診」等語（本院卷第三二頁），而證人
    己○○則稱：「因為我當天和他有約八點多要到客戶家，結果他在傍晚的時候打
    電話給我說要去看土地，我想他這個案子蠻重要，我說沒有關係我幫他跑，到了
    十一點多，我打電話給林先生好幾通，他都沒有接，我就去他家等他，因為等了
    蠻久，有人看到就拿遙控器打開門讓我進去，然後我看到洪小姐開車送他回來，
    所以我就走了，開車走了一段路，然後我想起林先生的神情很怪，我就打電話給
    他，結果是洪小姐接的，說林先生喝醉了，所以我又開車回去，看到洪小姐撐傘
    走了，我看到林先生躺在沙發上，我就一直叫他，他都沒有反應，我就打電話給
    他叔公要他過來」（本院卷第八四頁）等語，是證人己○○既因業務相關事宜於
    被害人丙○○家中久候至深夜二十三時許，竟於被害人丙○○返家後未出聲招呼
    即自行離去，顯違常情，且其所稱與被害人丙○○陳述亦有出入，是被告丑○○
    陪同被害人丙○○返家之際，證人己○○是否已在被害人丙○○家中等候，被告
    丑○○是否有機會單獨下手取得現金已有可疑，且被害人丙○○亦無法提供其他
    資料供本院查證被告丑○○確曾利用其意識昏迷之際取走其身上現金之事實，自
    不得單憑被害人丙○○片面有疑義之指訴，即入被告丑○○於罪。
五、綜上，被告戊○○、丑○○所辯各節應堪採信，被告二人並無施用藥劑至使被害
    人丙○○達不能抗拒之程度，從而，本案尚未達於通常一般之人均不致有所懷疑
    ，得確信其為真實之程度，而有合理性懷疑之存在，本院無從形成有罪之確信。
    此外，復查無其他積極證據足資認定被告戊○○、丑○○涉有刑法第三百三十條
    第一項強盜罪嫌，既不能證明被告戊○○、丑○○犯罪，依法應為被告戊○○、
    丑○○無罪之諭知。
六、據上論斷，應依刑事訴訟法第三百零一條第一項，判決如主文。
本案經檢察官鍾曉亞到庭執行職務。
中      華      民      國    九十二    年      九      月    二十九    日
                              臺灣新竹地方法院刑事第二庭
                                  審判長法  官   王銘勇
                                        法  官   雷雅雯
                                        法  官   楊數盈
右正本證明與原本無異。
如不服本判決，應於判決送達後十日內向本院提出上訴狀 (應附繕本)。
              書記官   沈藝珠
中      華      民      國    九十二    年      九      月    二十九    日


司法院資訊處製作；財團法人民間司法改革基金會備份。
